ACORDAO-COMPLETO-2371172

ACÓRDÃO 11468/2019 ATA 36/2019 - PRIMEIRA CÂMARA

VISTOS, relatados e discutidos estes autos que tratam de atos de concessão de pensão civil emitidos pela Universidade Federal de São Paulo;
ACORDAM os Ministros do Tribunal de Contas da União, reunidos em Sessão da 1ª Câmara, com fundamento no art. 71, inciso III, da Constituição Federal, nos arts. 1º, inciso V, e 39, inciso II, da Lei 8.443/1992, no art. 260, § 1º, do RI/TCU e ante as razões expostas pelo Relator, em:
9.1. considerar legais os atos de concessão de pensão civil instituídos por Moacir Augusto Albino (XXX.625.568-XX) , Mario Alfredo de Marco (XXX.649.908-XX) , Marcia Cristina Naomi Yoshioka (XXX.566.048-XX) , Irineu Pontes Pacheco (XXX.893.838-XX) , Francisco Vieira Sá (XXX.637.308-XX) , Cleomar Antunes dos Santos (XXX.974.268-XX) , Calil Kairalla Farhat (XXX.589.768-XX) e Amelia Maria Scarpa de Albuquerque Maranhão (XXX.270.378-XX) , concedendo os respectivos registros;
9.2. considerar ilegais os atos de concessão de pensão civil instituídos por Jurandyr D’Ávila Assumpção (XXX.681.908-XX) em favor de Maria Elena Ortega Ortiz (XXX.113.608-XX) ; e Michel Hachul (XXX.572.598-XX) em favor de Miltes Sacco Hachul (XXX.554.488-XX) , recusando os respectivos registros;
9.2.1. dispensar a devolução dos valores indevidamente recebidos até a data da ciência pela Universidade Federal de São Paulo do presente acórdão, com base no Enunciado 106 da Súmula da Jurisprudência do TCU;
9.2.2 determinar à Universidade Federal de São Paulo, com base no art. 45 da Lei 8.443/1992, que:
9.2.2.1 faça cessar os pagamentos decorrentes do ato impugnado, comunicando ao TCU, no prazo de quinze dias, as providências adotadas, nos termos do art. 262, caput, do Regimento Interno do TCU, art. 8º, caput, da Resolução-TCU 206/2007 e art. 19, caput, da Instrução Normativa-TCU 78/2018;
9.2.2.2 emita novos atos de concessão de pensão civil, ajustando no cálculo do benefício inicial, as parcelas referentes à incorporação de gratificação de raio-x, pelos respectivos instituidores, ao percentual de 10%, submetendo-o ao TCU, no prazo de trinta dias, consoante os arts. 262, § 2º, do Regimento Interno do TCU e 19, § 3º, da Instrução Normativa TCU 78/2018;
9.2.2.3. comunique às interessadas cujos atos foram apreciados pela ilegalidade o teor desta decisão, alertando-as de que o efeito suspensivo proveniente da interposição de eventuais recursos não as eximem da devolução dos valores percebidos indevidamente após as respectivas notificações, caso os recursos não sejam providos;
9.2.2.4. no prazo de 30 (trinta) dias, contados da ciência desta decisão, envie a este Tribunal documentos comprobatórios de que as interessadas estão cientes da presente deliberação.

Atos de pensão civil emitidos pela Universidade Federal de São Paulo. Apreciação para fins de registro.

Primeira Câmara

Universidade Federal de São Paulo.

3. Interessados: Ana Claudia da Hora Acquilino Albino (XXX.281.208-XX); Brenda Soares dos Santos (XXX.068.068-XX); Jarbas Miguel de Albuquerque Maranhao (XXX.487.798-XX); Joanna Vargas de Marco (XXX.250.928-XX); Jorgina Hallage Pontes Pacheco (XXX.773.988-XX); Luis Carlos Uta Nakano (XXX.119.058-XX); Maria Aparecida Soares Alexandre (XXX.381.308-XX); Maria Elena Ortega Ortiz (XXX.113.608-XX); Mariella Vargas Degiovani (XXX.994.558-XX); Miltes Sacco Hachul (XXX.554.488-XX); Neide Aparecida Sobral Sa (XXX.244.848-XX); Renee Letayf Farhat (XXX.276.808-XX); Victoria Acquilino Albino (XXX.288.198-XX).

13.1. Ministros presentes: Walton Alencar Rodrigues (Presidente), Bruno Dantas e Vital do Rêgo (Relator).
13.2. Ministro-Substituto convocado: Augusto Sherman Cavalcanti.
13.3. Ministro-Substituto presente: Weder de Oliveira.

VITAL DO RÊGO

Adoto como relatório, com os devidos ajustes de forma, o parecer elaborado no âmbito do Ministério Público junto ao TCU (peça 15) , representado nos autos pelo Dr. Júlio Marcelo de Oliveira, a seguir transcrito:
Trata-se de processo consolidado com dez atos de pensões civis instituídas por servidores da Universidade Federal de São Paulo, com pareceres pela legalidade emitidos pelo controle interno e pela Secretaria de Fiscalização de Pessoal.
Os valores dos benefícios instituídos por Jurandyr D’Ávila Assumpção (peça 7) e por Michel Hachul (peça 10) foram calculados levando-se em consideração parcelas de gratificação de Raios X calculadas respectivamente à razão de 40% e 12% dos vencimentos básicos (peça 13, p. 7 e 10) .
Tais percentuais superam o limite máximo de 10% fixado para a referida gratificação, conforme o entendimento firmado por este Tribunal no âmbito do Acórdão 763/2006-TCU-Plenário, prolatado em sede de incidente de uniformização de jurisprudência:
9.3. firmar o entendimento no sentido de que a incorporação nos proventos de Gratificação de Raios X é legal, com base no art. 34, §§ 1º e 2º, da Lei nº 4.345/1964, com a redação dada pelo art. 1º da Lei nº 6.786/1980, à razão de 1/10 por ano de exercício em atividades desempenhadas com aparelhos de Raios X, podendo-se, inclusive, fazer jus à integralidade dessa vantagem após 10 anos de trabalho sob tal situação especial, que, atualmente, corresponde ao percentual de 10% do vencimento básico;
Nessa linha de raciocínio, rememore-se o seguinte excerto do voto condutor do Acórdão 358/2006-TCU-Segunda Câmara, de lavra do Exmº Ministro Walton Alencar Rodrigues:
Ocorre que a possibilidade de o servidor público incorporar a Gratificação de Raios X aos proventos de aposentadoria não mais subsiste no mundo jurídico a partir da vigência da Lei 7.923/89. O art. 2º, § 5º, inciso V, da Lei 7.923/89 revogou tacitamente o art. 34, §§ 1º e 2º, da Lei 4.345/64, alterada pela Lei 6.786/80. Ao dispor sobre o novo percentual da Gratificação de Raios X, reduzindo-o de 40% para 10%, o novo normativo legal não mais dispôs sobre a forma de incorporação dessa vantagem aos proventos de aposentadoria, tornando, assim, essa possibilidade incompatível com a nova ordem jurídica, a teor do disposto no art. 2º, § 1º, da Lei de Introdução ao Código Civil (Decreto-Lei 4.657/42) .
Entretanto, com fulcro no art. 5º, inciso XXXVI, da Constituição Federal, deve ser preservado o direito adquirido à incorporação da Gratificação de Raios X para os servidores que cumpriram os requisitos estabelecidos no art. 34, §§ 1º e 2º, da Lei 4.345/64, alterada pela Lei 6.786/80, antes da vigência da Lei 7.923/89, ou seja, antes de 13/12/89, data de sua publicação no Diário Oficial da União.
Os atos em apreço ingressaram neste Tribunal em 2019, de modo que podem ser apreciados sem a necessidade de prévia oitiva das pensionistas, nos termos do Acórdão 587/2011-TCU-Plenário.
Ante o exposto, Ministério Público de Contas manifesta-se pela ilegalidade das pensões civis instituídas por Jurandyr D’Ávila Assumpção e por Michel Hachul e aquiesce à proposta oferecida nos autos pela Sefip, quanto aos demais atos em exame.
Eis o Relatório.

não há.

Procurador Júlio Marcelo de Oliveira.

PENSÃO CIVIL. INCLUSÃO NO BENEFÍCIO INICIAL, DE VANTAGEM REFERENTE À GRATIFICAÇÃO DE RAIO-X INCORPORADA PELO INSTITUIDOR, EM PERCENTUAIS SUPERIORES A 10%. IMPOSSIBILIDADE. ACÓRDÃO 763/2006-TCU-PLENÁRIO. ILEGALIDADE DE DOIS ATOS. LEGALIDADE DOS DEMAIS. DETERMINAÇÕES.

PENSÃO CIVIL (PCIV)

Secretaria de Fiscalização de Pessoal (Sefip).

Em análise, atos de concessão de pensão civil emitidos pela Universidade Federal de São Paulo em favor de diversos interessados.
De início, cabe destacar que as concessões que integram os presentes autos foram disponibilizadas ao TCU há menos de 5 anos, situação que dispensa o procedimento prévio de oportunização das garantias da ampla defesa e do contraditório, consoante orienta o Acórdão 587/2011-TCU-Plenário.
A Sefip, na instrução de peça 13, propõe considerar legal os 10 atos que constam do presente processo. O Ministério Público junto ao TCU (MPTCU) , contudo, no parecer de peça 15, discorda do encaminhamento proposto pela Sefip para os atos referentes às pensões civis instituídas pelos ex-servidores Jurandyr D’Ávila Assumpção e Michel Hachul. Isso, porque, no benefício inicial das referidas pensões, foi incluída a gratificação de raio-x incorporada pelos instituidores, respectivamente, nos percentuais de 40% e 12%, contrariando o entendimento firmado por esta Corte de Contas no Acórdão 763/2006-TCU-Plenário, que limita esse percentual a 10%.
-II-
No mérito, acolho integralmente a proposta formulada pelo Parquet de Contas sem prejuízo de tecer os breves comentários que se seguem. 
Consoante o Acórdão 763/2006-TCU-Plenário, firmou-se entendimento no sentido de que:
 (...) a incorporação nos proventos de Gratificação de Raios X é legal, com base no art. 34, §§ 1º e 2º, da Lei nº 4.345/1964, com a redação dada pelo art. 1º da Lei nº 6.786/1980, à razão de 1/10 por ano de exercício em atividades desempenhadas com aparelhos de Raios X, podendo-se, inclusive, fazer jus à integralidade dessa vantagem após 10 anos de trabalho sob tal situação especial, que, atualmente, corresponde ao percentual de 10% do vencimento básico;
Portanto, à luz da jurisprudência vigente neste Tribunal somente é possível incorporar a referida gratificação no percentual máximo de 10%.
Nos casos em destaque, observo que o instituidor Jurandyr D’Ávila Assumpção se aposentou como professor adjunto em 18/4/1996, contando 30 anos e 17 dias. O respectivo ato de aposentadoria, que incluiu a gratificação de raio-x no percentual de 40%, foi considerado legal pelo TCU nos autos do TC Processo 012.228/2007-2 (Acórdão 666/2008-TCU-Segunda Câmara, proferido na sessão de 25/3/2008) .
Já o instituidor Michel Hachul se inativou também como professor adjunto em 24/3/1997 contando 38 anos, 4 meses e 3 dias de tempo averbado. Seu ato de aposentadoria, que incluiu a gratificação de raio-x no percentual de 12%, foi considerado legal pelo TCU nos autos do TC Processo 012.230/2007-0 (Acórdão 228/2008-TCU-Segunda Câmara, proferido na sessão de 26/2/2008) .
A despeito de não ser possível revisar de ofício os acórdãos que consideraram legais as concessões de aposentadoria dos instituidores Jurandyr D’Ávila Assumpção e Michel Hachul (eis que passados mais de 5 anos das decisões que os consideraram legais) contrariando o entendimento firmado a partir do Acórdão 763/2006-TCU-Plenário, o fato é que o ato de concessão de pensão civil é ato novo, também complexo e que se aperfeiçoa a partir da análise realizada pelo TCU no exercício da competência dada pelo art. 71, inciso III, da CF/1988. 
Assim, em casos como os destacados nos presentes autos, as eventuais irregularidades que venham a constar no ato de aposentadoria e que, por equívoco, venham a ser referendadas pelo TCU sem possibilidade de revisão de ofício nos termos dados pelo art. 260, § 2º, do RITCU, ao se comunicarem para os atos de pensão civil decorrentes, não estão livres de nova análise de legalidade por parte desta Corte de Contas. Isso significa que pode este Tribunal, ao analisar os atos de pensão civil, entender ser irregular a inclusão, nos benefícios iniciais, das parcelas decorrentes da gratificação de raio-x incorporadas pelos instituidores em percentual superior a 10%, determinando as correções devidas. 
Em razão do que foi apresentado, os atos de pensão civil instituídos por Jurandyr D’Ávila Assumpção e Michel Hachul não reúnem condições para receber a chancela da legalidade porquanto foram incluídas, nos benefícios iniciais, parcelas referentes à incorporação de gratificação de raio-x em percentuais superiores a 10%, contrariando o entendimento firmado por esta Corte no Acórdão 763/2006-TCU-Plenário. Quanto aos demais atos, ratifico os pareceres precedentes no sentido considerar legais as respectivas concessões.
	Ante o exposto, VOTO para que seja adotada a minuta de acórdão que ora trago ao exame deste Colegiado.
TCU, Sala das Sessões Ministro Luciano Brandão Alves de Souza, em 8 de outubro de 2019.
Ministro VITAL DO RÊGO 
Relator